【裁判字號】    95,家上更(一),11
【裁判日期】    951128
【裁判案由】    離婚
【裁判全文】
臺灣高等法院民事判決              95年度家上更(一)字第11號
上  訴  人  丙○○
訴訟代理人  陳益軒律師
被上訴人    甲○○
上列當事人間，因離婚事件，上訴人對於中華民國93年 3月19日
臺灣士林地方法院92年度婚字第 733號第一審判決，提起上訴，
經最高法院第一次發回更審，本院於95年11月14日言詞辯論終結
，判決如下：
    主      文
上訴駁回。
第二審、及發回前第三審之訴訟費用，均由上訴人負擔。
    事實及理由
一、上訴人起訴主張：被上訴人於民國76年 9月18日與上訴人結
    婚，同年11月17日上訴人即產下一子沈易緯。詎被上訴人婚
    後無固定工作，流連於舞廳，須由上訴人負擔家計，多次與
    之爭吵無法改變，因無法忍受，於77年 3月間上訴人自行離
    家謀生。92年間雙方有意離婚簽署離婚協議書，惟於為戶籍
    登記時，竟要求上訴人給予房屋一棟、汽車一部，為上訴人
    所拒，致未辦妥戶籍登記。查兩造分居迄今已達15年之久，
    被上訴人未曾聞問，彼此在感情、生活、工作、人生觀或價
    值觀等層面，已無交集，婚姻關係已生重大破綻無法維持。
    為此，依民法第1052條第 2項之規定，求為准予與被上訴人
    離婚之判決；並聲明：(一)原判決廢棄。(二)准予上訴人與
    被上訴人離婚。(三)第一、二審及發回前第三審之訴訟費用
    ，均由被上訴人負擔。
二、被上訴人則以：上訴人於婚後，即產一子沈易緯，未幾即因
    外遇離家出走達16年之久；由於被上訴人所從事之工作為樂
    隊小喇叭手、鼓手，工作不定，非如其所指被上訴人不事工
    作，在其離家16年期間由被上訴人獨自撫育獨子沈易緯，如
    其願意負擔教育費等，被上訴人即同意離婚等語，資為抗辯
    。
三、上訴人主張被上訴人於民國76年 9月18日與上訴人結婚，同
    年11月17日上訴人即產下一子沈易緯；77年 3月間上訴人自
    行離家，迄92年間雙方有意離婚簽署離婚協議書，惟未為戶
    籍登記等事實，為被上訴人所不爭執，且有戶籍謄本、離婚
    協議書等影本在卷(原審卷第7頁至第9頁)為憑；上訴人主張
    之上開事實，應堪信為真實。
四、上訴人主張被上訴人自婚後無固定工作，流連於舞廳，須由
    上訴人負擔家計，多次與之爭吵無法改變，因無法忍受，於
    77年 3月間上訴人自行離家謀生，16年來未曾聞問，與上訴
    人間，在感情、生活、工作、人生觀或價值觀等層面，已無
    交集，婚姻關係已生重大破綻無予維持之理由；被上訴人則
    以上訴人於婚後產下獨子，未幾即拋夫棄子，由被上訴人獨
    負扶育獨子之責；被上訴人僅因所從事之工作為樂隊小喇叭
    手、鼓手，工作不定，收入不定，非如其所指被上訴人不事
    工作等語為抗辯；經查：
(一)有前項 (指民法第1052條第1項所列10項法定離婚事由)以外
    之重大事由，難以維持婚姻者，夫妻之一方得請求離婚。民
    法第1052條第 2項前段固有明文規定；但其事由應由夫妻之
    一方負責者，僅他方得請求離婚，為同條項但書亦定有明文
    。又：民法第1052條第 2項所稱「有前項以外之重大事由，
    難以維持婚姻者」，係抽象的、概括的離婚事由，此乃緣於
    民國74年修正民法親屬編時，為因應實際需要，參酌各國立
    法例，導入破綻主義思想所增設。但其事由應由夫妻一方負
    責者，僅他方得請求離婚，是其所採者為消極破綻主義精神
    ，非積極破綻主義。關於「難以維持婚姻之重大事由」，係
    以婚姻是否已生破綻而無回復之希望為其判斷之標準。而婚
    姻是否已生破綻無回復之希望，則應依客觀之標準，即難以
    維持婚姻之事實，是否已達於倘處於同一境況，任何人均將
    喪失維持婚姻意欲之程度而定。至於同條項但書所規定「難
    以維持婚姻之重大事由應由夫妻之一方負責者，僅他方得請
    求離婚」，乃因如肯定有責配偶之離婚請求，無異承認恣意
    離婚，破壞婚姻秩序，且有背於道義，尤其違反自己清白（
    clean hands）之法理，有欠公允，同時亦與國民之法感情
    及倫理觀念不合，因而採消極破綻主義。倘該重大事由，夫
    妻雙方均須負責時，應比較衡量雙方之有責程度，僅責任較
    輕之一方得向責任較重之他方請求離婚，如有責程度相同時
    ，雙方均得請求離婚，始屬公允，是責任較重之一方應不得
    向責任較輕之他方請求離婚，有最高法院94年度臺上字第20
    59號裁判意旨，足資參照。
(二)本件上訴人就其主張之事實，固舉證人即其母許月於本院到
    場證稱：「（兩造結婚後的情形妳瞭解嗎？）結婚後被上訴
    人都不去工作，我女兒懷孕後他還叫她去工作…」（本院更
    字卷第28頁）、其兄陳福順於原法院到場證稱：「（兩造以
    前在一起的情形你知否？）兩造76年結婚，被告（即被上訴
    人）沒有工作，都是我妹妹在賺錢，而且被告還標了一個會
    ，錢花光，會款是由我妹妹在繳納。後來因為個性不合，經
    常吵架，被告沒有工作，我妹妹沒辦法生活所以才離開的。
    」（原審卷第44頁）等語在卷；惟查證人許月、陳福順所為
    之證言，分別聽聞於陳彩雲(證人許月之女)、及上訴人之事
    實，亦為證人許月、陳福順證述在卷 (本院更字卷第28頁、
    原審卷第44頁)；證人許月、陳福順所為證言，均非親自聽
    聞，而屬傳聞之證據，尚難憑以信為真實。
(三)證人即上訴人之兄嫂王靜月於原法院到場證稱：「（他們為
    何什麼事吵架？）為了金錢的事情吵架。因為被告（即被上
    訴人）不負責任，不工作賺錢，都是原告（即上訴人）在工
    作。都是為了錢，被告還跟原告拿錢，我當場聽他們兩邊說
    的。是為了錢，沒有其他事情。後來原告就受不了，沒多久
    就離開了。…」等語（原審卷第46頁），核與上訴人之妹陳
    怡文於原法院到場證稱：「（為何會分居？）被告都沒有工
    作，一直向我姊姊要錢。而且對我姊姊很不好。」、「（你
    姊姊因此就離開？）是，被告在我姊姊懷孕時仍然不工作，
    要靠我姊姊養他。」等語(原審卷第64頁、65頁)尚無不符；
    查被上訴人以從事樂師為業，工作不穩定，每月收入約 1萬
    元等情，亦經被上訴人於本院前審為：「（76、77年在何處
    工作？）我是樂師，有時候做出殯的樂隊。工作並不穩定。
    」、「（每月薪水？）不一定，每月約一萬元左右。」等之
    陳述（本院上字卷第31頁）足稽；再由被上訴人88年度至91
    年度綜合所得稅各類所得資料清單，均無所得之資料（原審
    卷第52至55頁），上訴人主張被上訴人收入不豐，因之為兩
    造婚後爭執之原由，非無可取。
(四)惟查被上訴人係以從事樂隊之喇叭手、鼓手為業，工作不定
    ，收入不穩，為上訴人婚前所知悉之事實，為上訴人所不爭
    執；且證人即被上訴人之兄長乙○○於本院到場證稱：「（
    甲○○與丙○○他們的結婚或是認識過程你瞭解嗎？）認識
    過程我不太清楚，結婚的時候是他們兩個去公證結婚，我有
    去參加，結婚後我們有住在一起，是住一二樓的樓上樓下，
    我當時也已經結婚，那時候媽媽也與我們一起住。經濟問題
    就是由他們自己負責自己的生活，我們自己負責自己的生活
    ，就是他們賺的錢自己花，至於生活費用是由我負責，我沒
    有要他們負擔生活費，因為兄弟間不會計較那麼多。當時我
    弟弟的職業是做一般婚喪喜慶的樂隊，我弟弟甲○○沒有其
    他專長。」、「（兩造小孩沈易緯的生活費是不是都由你負
    擔？）我弟弟甲○○去樂隊賺的錢會拿錢給我母親買奶粉，
    小孩子要由他自己負責撫養。」等語在卷（本院更字卷第27
    頁），核與被上訴人於本院前審到場為：「（家庭經濟何人
    負擔？）76年我哥哥、嫂嫂、媽媽均住在一起，都是我哥哥
    負擔的。對造也沒有負擔家計。」、「（你們夫妻二人在一
    起時家庭經濟何人負擔？）因為跟家人住一起，所以沒有什
    麼負擔。當時我的收入沒有任何的證明。」等之陳述（本院
    上字卷第31頁），尚無不合。
(五)按：家庭生活費用，夫無支付能力時，由妻就其財產之全部
    負擔之。民法親屬編91年6月26日公佈增訂、刪除前之第102
     6條定有明文；上訴人對於兩造婚後與被上訴人之母、兄嫂
    共同居住，由被上訴人之母照顧兩造之子，由被上訴人之兄
    支付生活費用，上訴尚以從事美髮、舞廳收票之工作，每月
    有7至8萬、4至5萬元收入等事實，為上訴人所不爭執，雖被
    上訴人之工作不定、收入不豐，兩造生活尚不虞匱乏；矧上
    訴人於婚前即已知悉被上訴人工作不定、收入不豐，婚後自
    應與其相互扶持、共度難關，竟於稚子甫出生 4個月，極需
    母愛照彿之時，卻隻身離家南下，遠離兩造住所，對於被上
    訴人及稚子不予聞問，難謂其於77年 3月間離家別居有正當
    之理由。
(六)再者，上訴人自77年3月間離家別居，而使兩造婚姻生有破
    綻後，對於被上訴人、稚子不曾聞問，被上訴人確曾於78年
    間赴台中北屯路上訴人離家後之居住處所尋找上訴人、寫信
    至其彰化之娘家，試圖挽回兩造婚姻，雖非積極，仍獨立扶
    育稚子，至國中畢業，雖無法支應其高中學費，然獨子沈易
    緯明確表達由被上訴人監護之意願，堪見父子感情甚篤；而
    上訴人竟於87年間在外與訴外人張正國同居生有一女，致婚
    姻關係之破綻擴大至難以回復之程度；被上訴人迄今除上訴
    人指摘其留連於舞場，不顧家計，惟未據舉證以實其說，尚
    難憑信外，實難認被上訴人就兩造間之婚姻，生有無以維續
    之破綻，應負較重責任之一方。
(七)綜合上述，上訴人於民國76年9月18日與被上訴人結婚，同
    年11月17日產下一子沈易緯；未幾、即於77年3月間自行離
    家，87年與人同居生女，迄92年10月間為離婚始返回與被上
    訴人協議，期間長達15年有餘，上訴人實應負發生婚姻破綻
    及其擴大較重之一方，依前揭民法第1052條第 2項之規定、
    及最高法院94年度臺上字第2059號之裁判意旨，非得請求離
    婚。
五、從而，上訴人依據民法第1052條第 2項之規定，請求准予與
    被上訴人離婚，於法尚非有據，不應准許，原法院為其敗訴
    判決，經核於法尚無違誤；上訴意旨，仍持陳詞，指摘原法
    院之判決不當，求予廢棄，為無理由，應予駁回。
六、本件事證已臻明確，兩造其他攻擊、防禦方法，及提出未援
    用之證據，經斟酌後認不影響判決基礎，無逐一論述必要，
    併此敘明。
據上論結，本件上訴為無理由，爰判決如主文。
中    華    民    國    95    年     11   月    28    日
                    民事第五庭
                        審判長法  官   林丁寶
                              法  官   高鳳仙
                              法  官   陳博享
正本係照原本作成。
如不服本判決，應於收受送達後20日內向本院提出上訴書狀，其
未表明上訴理由者，應於提出上訴後20日內向本院補提理由書狀
（均須按他造當事人之人數附繕本）上訴時應提出委任律師或具
有律師資格之人之委任狀；委任有律師資格者，另應附具律師資
格證書及釋明委任人與受任人有民事訴訟法第466條之1第1項但
書或第2項（詳附註）所定關係之釋明文書影本。
中    華    民    國    95    年    11    月    29    日
                              書記官   鄭靜如
附註：
民事訴訟法第466條之1（第1項、第2項）：
對於第二審判決上訴，上訴人應委任律師為訴訟代理人。但上訴
人或其他法定代理人具有律師資格者，不在此限。
上訴人之配偶、三親等內之血親、二親等內之姻親，或上訴人為
法人、中央或地方機關時，其所屬專任人員具有律師資格並經法
院認為適當者，亦得為第三審訴訟代理人。


司法院資訊處製作；財團法人民間司法改革基金會備份。
